【裁判字號】    97,交聲,2354
【裁判日期】    980324
【裁判案由】    聲明異議
【裁判全文】
臺灣高雄地方法院交通事件裁定        97年度交聲字第2354號
原處分機關  高雄市政府交通局
代  表  人  王國材
異  議  人
即受處分人  甲○○
上列受處分人因違反道路交通管理處罰條例案件，不服高雄市政
府交通局民國97年9 月25日所為之處分（原處分案號：高市交裁
字第裁32–KAE119191號），聲明異議，本院裁定如下：
    主  文
異議駁回。
    理  由
一、異議意旨略以：異議人即受處分人甲○○於民國97年7 月4
    日凌晨，駕駛D7–7511號自小客車搭載妻小欲返回雲林縣水
    林鄉大溝村探視母親病情，行經水林鄉○○段153 公路，為
    警攔查告知超速違規，惟(一)、異議人深夜駕車行經該處，在
    遠車燈亮起之狀況下，確實未見於該雷射測速地點路段有設
    立攔檢點及「前有測速照相」、「速限」等標示、標誌，經
    異議人向雲林縣警察局北港分局函詢結果，該分局函覆舉發
    地前100 公尺處確實有設置警告標示，然舉發員警告以300
    公尺前，反覆不一致，足認員警並無設置警告標示；(二)、又
    該分局所附現場照片係事後拍攝，不足證明舉發員警確有在
    舉發地點前100 公尺處設置警告標示；(三)、且員警係在異議
    人駕車經過其警車所在位置時，突然亮燈攔檢，其舉發程序
    已有不法；(四)、再者，本件員警持電達測速器測速，卻無照
    片舉證，已難認該雷達測速值確為異議人所駕車輛之時速；
    (五)、異議人實係因為家中緊急事件（母親身體不適），欲儘
    速返鄉探視母親病情，才會深夜超速行駛，並非故意超速，
    原處分機關未予詳察，逕予裁處罰鍰新臺幣（下同）2,000
    元，並記違規點數1 點，異議人實難甘服，為此，依法聲明
    異議等語。
二、原處分機關高雄市政府交通局係以：異議人於97年7 月4 日
    凌晨0 時45分許，駕駛車號D7–7511號自小客車，沿雲林縣
    153 公路行駛，行經該縣水林鄉○○段，經警以雷射測速槍
    測得其時速為93公里，超速43公里（限速50公里），而當場
    攔停舉發，異議人不服，於同年8 月25日提出申訴，經舉發
    機關調查結果，仍認異議人有上開違規情事，依道路交通管
    理處罰條例第40條、第63條第1 項第3 款之規定，於97年9
    月25日裁處罰鍰2,000 元，並記違規點數1 點在案。
三、按汽車駕駛人，行車速度，超過規定之最高時速，或低於規
    定之最低時速，除有第43條第1 項第2 款情形外，處新臺幣
    1 千2 百元以上2 千4 百元以下罰鍰；對於行車速度超過規
    定之最高速限之違規行為，採用固定或非固定式科學儀器取
    得證據資料證明者，於一般道路須至少於100 公尺前，明顯
    標示之，道路交通管理處罰條例第40條、第7 條之1 第3 項
    、第2 項但書分別定有明文。又按，行車速度，依速限標誌
    或標線之規定，無速限標誌或標線者，應依下列規定：一、
    行車時速不得超過50公里。但在未劃設車道線、行車分向線
    或分向限制線之道路，或設有快慢車道分隔線之慢車道，時
    速不得超過40公里。道路交通安全規則第93條第1 款定有明
    文。
四、經查：
(一)、異議人於97年7 月4 日凌晨0 時45分許，駕駛車號D7–7511
    號自小客車，沿雲林縣153 公路行駛，行經該縣水林鄉○○
    段處確有超速等情，業據異議人自承在卷，核與證人即本件
    舉發員警蘇志成於本院調查時證稱：當天與吳濟華所長一起
    執行深夜0 至2 時交整勤務，由所長手持測速槍測速，我製
    單舉發，我們是在雲林縣153 公路山腳段定點執勤，並在該
    定點前200 公尺有擺設『前有測速』之警告牌，是設在路燈
    附近，約凌晨0 時許，1 部車子過來，所長手持測速槍測到
    該車時速93公里有超速情形並告知我，我就先打開車上警示
    燈，再用指揮棒攔停該車，攔停之後就告知異議人超速違規
    事由，然後向異議人索閱證件，並下車到警車旁看測速槍螢
    幕顯示的車速等語大致相符。而本件違規地點雲林縣153 公
    路水林鄉○○段，因未設置速限標誌或標線，該路段之速限
    為50公里等情，此有雲林縣警察北港分局97年11月5 日雲警
    港交裁字第0970012726號函附卷可稽，從而，異議人行駛上
    開路段，確有超速43公里之事實，要堪認定。
(二)、異議人雖以前詞置辯。然查：
  1.關於本件測速採證所使用之雷達測速儀（規格為24.150GHz
    非照相式、廠牌MPH 、型號Z –25），業經經濟部標準檢驗
    局於97年5 月9 日檢定合格，有效期限至98年5 月31日，此
    有經濟部標準檢驗局出具之雷達測速儀檢定合格證書、操作
    手冊、照片2 幀在卷足據。故本件雷達測速儀所測得結果之
    準確性，應堪採認。觀諸上開雷達測速儀之使用手冊所載，
    該雷達測速儀係，利用都卜勒原理，亦即藉由操作面板功能
    鍵及扣板裝置，使測速槍發出磁波信號偵測來往車輛之車速
    ，經鎖定該單一車輛後，測速槍內螢幕即顯示其速度及施測
    者之距離，不受他車影響（雖有他車前後行駛、併行亦同）
    ，故本件雷射測速儀器所測得結果之準確性，應堪採認。且
    本件舉發時間係在凌晨時段，當時僅異議人之上開自小客車
    行經前揭雲林縣153 公路水林鄉○○段，為警測速等情，亦
    據證人蘇志成證述在卷，足徵本件攔查並無誤認之虞，是異
    議人辯謂：雷達測速槍顯示之車速係其他車輛之車速一節，
    洵不足採。
  2.異議人辯稱：警察並未提出相關違規舉發照片，證明我有違
    規等語。查，本件違規舉發所使用之雷達測速儀無照相功能
    ，並無法其他採證照片等情，固據雲林縣警察局北港分局97
    年11月5 日雲警港交裁字第0970012726號函說明在卷。惟駕
    駛人為警攔查後，可當場檢視雷達測速器所標示之數據作為
    佐證，而本件員警蘇志成攔查異議人除告以違規事由外，並
    當場提示雷達測速器予異議人檢視，始製單舉發等情，亦據
    證人蘇志成證述綦詳，此為異議人所不否認，並自承：確有
    超速行駛等語。益徵本件舉發程序並無違誤。再者，舉發員
    警所述本件舉發經過事實具體明確，復為其所親身見聞，其
    本身即為證人，而為證據方法之一種，要不因員警在舉發本
    件交通違規之過程中，未能拍照或錄影存證，而影響本件違
    規事實之認定。異議人前開所辯，要不可採。
  3.異議人辯謂：該路段並未設置攔檢點及「前有測速照相」之
    標示等語。查，本件舉發員警有於攔停地點前200 尺處之路
    燈附近設置黃底黑字之「前有測速」警告牌等情，業據證人
    蘇志成證述綦詳，並有警告標誌照片3 幀在卷可佐。上開照
    片雖係員警事後至現場補拍攝，亦據證人蘇志成證述在卷。
    然查，證人蘇志成與異議人間素昧平生，並無仇隙嫌怨，應
    無設詞誣陷異議人之理，況警員執行公務時，本身即受有行
    政懲處責任之監督，實無先行實施採證測速儀器，始事後補
    設警告標誌之理，且其到庭具結作證，更係以刑事責任擔保
    其證言之真實性，證人蘇志成上開證詞，應非虛妄之詞，堪
    以採信。再者，衡諸道路交通管理處罰條例第7 條之2 第3
    項條文之立法意旨，其警告標誌之設置應係為預先促使駕駛
    人注意減速，避免因速限或警示標誌距離舉發地點過短，使
    駕駛人反應不及而無從依速限行駛所由設，以期駕駛人在避
    免受罰之心理下，達到依行車速限駕駛進而維護行車安全之
    最大效益，尚非謂需限於距離100 公尺處設置警告標誌，亦
    非謂如有舉發機關警告標誌設置地點距違規地點逾100 公尺
    ，駕駛人超速行駛之違規行為即應不罰，應甚明確。查本件
    違規地點距離約200 公尺之路旁，設有「前有測速」黃底黑
    字之警告標誌，警示之內容清晰可見，並有照片附卷可憑，
    且依警告標誌相片顯示，上開路段背景單純而空曠，除道路
    及樹木、草地外，並無其餘足以干擾視線之標誌、廣告物或
    建築物等，而該警告標誌夜間具有反光效果，縱令係夜間道
    路兩旁之路燈未開啟，亦可經由車輛之照明設備，清楚辨識
    ，是其設置警告標誌位置，是其設置警告標誌位置，已符合
    道路交通管理處罰條例第7 條之2 第3 項規定「非固定式科
    學儀器取得證據資料證明者，於一般道路須至少於100 公尺
    前，明顯標示之」要求。異議人以其未見該路段設有「警告
    標誌」，質疑員警於此處測速，是否已先違法云云，亦無可
    採。
  4.異議人復辯稱：員警在該處設立攔查站，未開警燈，係異議
    人行車經過時，始亮燈攔停，其舉發程序不合法云云。惟按
    內政內政部警政署頒定施行之「警察機關舉發交通違規應注
    意事項」，其目的係在統一警員執法行為，杜絕執法偏差與
    爭議，此見該應注意事項第一條即明，是上開應注意事項係
    屬行政機關內部管理規定，至於駕駛人是否有交通違規行為
    ，仍以駕駛人之行為是否有違反道路交通管理處罰條例、道
    路交通安全規則等相關交通法規為評斷之基準。縱認警員舉
    發交通違規有所不當，未完全依循上開應注意事項，駕駛人
    若確有交通違規行為，仍應接受裁罰，不得主張免責。況依
    內政部警政署頒布施行之「警察機關舉發交通違規應注意事
    項」規定，攔檢違規車輛或夜間實施定點交通稽查，巡邏車
    應開啟警示燈。故在攔檢違規車輛時（如攔檢超速）應開啟
    警示燈；實施定點交通稽查勤務（如取締酒後駕車、砂石車
    等專案勤務），應開啟警示燈，另依「警察人員駕車安全考
    核實施要點」規定，警車得啟用警示燈之相關時機如：搶救
    災難或重大事故馳往現場及緝捕現行犯、逃犯、取締重大交
    通違規不服攔車稽查或不立即制止，有危害交通安全之虞者
    等，因此「警示燈」並非全天開啟。是依上揭規定，警員於
    執行測速勤務時，並無開啟警示燈之必要，而本件舉發警員
    於測得異議人車輛違規超速預備攔檢時，即將警車警示燈開
    啟，此有舉發警員蘇志成於本院調查時證述明確，依此本件
    舉發警員開啟警車上警示燈之時間，並未影響本件舉發之效
    力。
(三)、至於異議人辯稱：係因母親生病，始超速行駛，欲儘速返家
    探病云云。惟行政罰法第13條係參照刑法第24條第1 項，規
    定「因避免自己或他人生命、身體、自由、名譽或財產之緊
    急危難而出於不得已之行為，不予處罰。但避難行為過當者
    ，得減輕或免除其處罰。」之緊急避難阻卻違法事由。惟查
    ，該法定阻卻違法事由之要件：(1)、須有緊急危難狀態存在
    ，(2)、則必須所實行緊急避難之行為，於客觀上必須係出於
    不得已，且於主觀上係出於救助之意思。是該條文「出於不
    得已之行為」，必須通過比例原則之檢驗，亦即其避難行為
    之目的須適當、所採取之措施應屬唯一且必要，亦應選擇造
    成損害最小之方式為之。然本件異議人違規當時所處情勢，
    已難認有緊急危難狀態，且異議人超速行駛之違規行為亦將
    影響道路交通安全，甚至可能造成其他用路人生命、身體之
    潛在危險，核與行政罰法第13條所定之緊急避難阻卻違法事
    由之行政法理並不相符，不得作為其為阻卻本件交通違規行
    為之事由，附此敘明。
五、綜上所述，異議人駕駛系爭車輛於上開時、地，有「行車速
    度超過規定之最高時速40公里以上，未滿60公里」之違規屬
    實，且雷達測速儀鎖定功能正常無訛，異議人空言指謫舉發
    有誤，並無理由。是原處分據此裁處異議人罰鍰2,000 元，
    併記違規點數1 點，於法尚無不合，應予維持。本件異議，
    為無理由，應予駁回。
中    華    民    國    98    年    3     月    24    日
                  交通法庭    法  官  李殷君
以上正本證明與原本無異。
如不服本裁定，應於收受送達後5 日內向本院提出抗告狀。
中    華    民    國    98    年    3     月    24    日
                              書記官  李文廣


司法院資訊處製作；財團法人民間司法改革基金會備份。
